臺灣高等法院臺中分院刑事判決　　　　96年度上易字第1616號
上　訴　人　臺灣彰化地方法院檢察署檢察官
被　　　告　甲○○
　　　　　　　　　　　0號
上列上訴人因恐嚇等案件，不服臺灣彰化地方法院96年度易字第
560號中華民國96年7月26日第一審判決（起訴案號：臺灣彰化地
方法院檢察署96年度偵字第2769號），提起上訴，本院判決如下
：
    主  文
上訴駁回。
    理  由
一、公訴意旨略以：(一)被告甲○○基於重利之犯意，乘告訴人乙○○急迫之際，於民國九十五年十月底某時，在彰化縣員林
    鎮○○路五五○號乙○○所經營之神腦國際通訊行，貸與告
    訴人乙○○新臺幣（下同）五萬元，利息每十五天一期，每
    期利息為與原本顯不相當之四千元，經核算月利率達百分之
    十六，嗣並於附表所示之發票日，在附表所示之地點，要求
    告訴人乙○○簽發附表所示本票供擔保，並陸續向告訴人乙○○收取三次利息，一次收取二期，合計六期，共二萬四千
    元。(二)被告因告訴人乙○○無法如期清償債務，竟基於恐嚇
    之犯意，於九十五年十二月二十六日左右，撥打電話向告訴
    人乙○○恫稱：如果不還他錢，他每天叫小弟來店裏站，讓
    乙○○沒有辦法做生意、如果沒有還錢，要處理伊這家店等
    語；另於九十五年十二月三十日，在彰化縣員林鎮○○路五
    五○號告訴人乙○○所經營之神腦國際通訊行，要求告訴人
    乙○○開立附表所示編號三之本票時，向告訴人乙○○及其
    父即告訴人丙○○恫稱：如果不還錢，要把店砸掉，且要把
    店讓給他等語，以上開加害財產之事恐嚇告訴人乙○○、丙○○，致告訴人乙○○、丙○○均心生畏懼，致生危害於安
    全；因認被告涉有刑法第三百四十四條之重利、同法第三百
    零五條之恐嚇危害安全罪嫌等語。
二、按犯罪事實應依證據認定之，無證據不得認定犯罪事實；不
    能證明被告犯罪者，應諭知無罪之判決；刑事訴訟法第一百
    五十四條第二項、第三百零一條第一項分別定有明文。又認
    定不利於被告之事實，須依積極證據，苟積極證據不足為不
    利於被告事實之認定時，即應為有利於被告之認定，更不必
    有何有利之證據（最高法院三十年上字第八一六號判例意旨
    參照）；事實之認定，應憑證據，如未能發現相當之證據，
    或證據不足以證明，自不能以推測或擬制之方法，以為裁判
    基礎（最高法院四十年臺上字第八六號判例意旨參照）；認
    定犯罪事實所憑之證據，雖不以直接證據為限，間接證據亦
    包括在內；然而無論直接或間接證據，其為訴訟上之證明，
    須於通常一般之人均不致有所懷疑，而得確信其為真實之程
    度者，始得據為有罪之認定（最高法院七十六年臺上字第四
    九八六號判例意旨參照）。
三、公訴人認被告涉有重利、恐嚇危害安全等犯行，無非係以告
    訴人乙○○、丙○○於警詢及偵訊之證述，以及如附表所示
    三紙本票影本，作為主要論據。訊據被告固不否認確曾借款
    五萬元與告訴人乙○○，且確實收受告訴人乙○○所簽發如
    附表所示三紙本票之事實，然堅決否認有何重利、恐嚇危害
    安全之犯行，辯稱：伊是分二次，先後於九十五年十一月十
    四日、十五日分別借給乙○○三萬元、二萬元，但伊沒有向
    乙○○收取利息，是乙○○在伊催討本金時主動給伊一萬二
    千元的利息，伊有告訴乙○○可以從本金中扣除；伊也沒有
    以電話或到乙○○的店恐嚇乙○○或丙○○等語。
四、重利部分：
    被告辯稱：伊是分二次，先後於九十五年十一月十四日、十
    五日分別借給乙○○三萬元、二萬元，但伊沒有向乙○○收
    取利息，是乙○○在伊催討本金時主動給伊一萬二千元的利
    息，伊有告訴乙○○可以從本金中扣除等語。經查：
  (一)告訴人乙○○於警詢、偵訊、原審審理時，雖先後證稱：「
    我於九十五年十月底某日下午三時許，在彰化縣員林鎮○○
    路路旁向甲○○所經營的地下錢莊借款五萬元。」（偵卷第
    八頁）、「（借款的地點、時間？）在員林鎮○○路五五○
    號我經營的神腦國際手機店，被告自己把五萬元交到我手上
    ，是九十五年十月底借的。」（偵卷第三一頁）、「我於九
    十五年十月底的時候，一次向甲○○借款五萬元。」、「我
    向甲○○借五萬元之後，甲○○就拿了五萬元至我員林通訊
    行交給我。」（原審卷第一○六頁）等語；然告訴人丙○○
    於原審審理時則證稱：「錢是乙○○借的，但是簽立五萬元
    本票的時候我在場，而且簽立五萬元本票之前，乙○○有向
    我表示說，他向甲○○先借款二萬元，再借款三萬元作為週
    轉，但是不知道甲○○是在從事高利貸。」等語（原審卷第
    一一○頁）。足見告訴人乙○○關於其係於九十五年十月底
    一次向被告借款五萬元之證述，顯非無疑。再者，告訴人乙○○於偵訊、原審審理時，雖另證稱：「事後有簽三萬元本
    票一張，後來再簽二萬元本票。」（偵卷第三一頁）、「（
    借錢的當天有無簽立本票、借據？）借錢當天我沒有簽立任
    何的本票、借據。」、「（為何後來會簽立二萬元、三萬元
    的本票？）空白本票是甲○○拿出來的，而且我分二次簽立
    本票，一次是在九十五年十一月十四日，一次是在九十五年
    十一月十五日簽立的，要分成二次簽立本票，是因為我知道
    甲○○在從事重利行為，我擔心如果我一次簽發五萬元的本
    票，我會有壓力，所以我才會分二次簽發本票。」等語（原
    審卷第一○七頁）。然告訴人乙○○確係先後於如附表編號
    一、二所載之發票日即九十五年十一月十四日、同月十五日
    ，分別簽發如附表編號一、二所示之本票一節，既經告訴人
    乙○○於偵訊（偵卷第三一頁）、原審審理（原審卷第一○
    七頁）時，證述明確，並有如附表編號一、二所示之本票影
    本各一紙在卷可佐（偵卷第四二頁）。倘若告訴人乙○○係
    於九十五年十月底即先向被告借款五萬元，嗣後始應被告要
    求而簽發本票作為擔保，理應於九十五年十一月十四日依照
    借款金額直接簽發票面金額五萬元之本票交付與被告，方符
    常情。況且，告訴人乙○○於九十五年十一月十四日果若係
    因擔心一次簽發票面金額五萬元之本票，會有壓力，始先行
    簽發如附表編號一所示票面金額三萬元之本票，何以告訴人
    乙○○竟於翌日即九十五年十一月十五日，復另行簽發如附
    表編號二所示票面金額二萬元、到期日為九十五年十一月十
    五日當日之本票交付與被告，益徵告訴人乙○○關於其係於
    九十五年十月底一次向被告借款五萬元之證述，應非真實。
  (二)告訴人乙○○於警詢時證稱：「利息是以每十五天為一期，
    我借新臺幣五萬元，每一期利息是新臺幣四千元。」、「我
    到目前為止，已歸還六期利息新臺幣二萬四千元，本金均尚
    未歸還。」等語（偵卷第八、九頁）；於偵訊時證稱：「（
    利息如何約定？）借五萬元半個月收四千元，一個月收八千
    的利息，我借的時候實拿五萬元，後來被告有向我收取三次
    利息，第一個月收八千元，之後再收二次共二萬四千元的利
    息。」等語（偵卷第三一頁）；然嗣於原審法院審理時則證
    稱：「（後來給付甲○○幾次利息？）總共給付六次利息，
    每次給付四千元的利息，從我簽立本票九十五年十一月十四
    日當天就有向我收取四千元的利息，之後，每隔二星期就向
    我收取四千元的利息，收取利息直至九十六年一月初，我都
    有按時給付利息給甲○○，利息的錢都是我親自交付給甲○○的，甲○○也都是親自到我店內收取利息。」、「（甲○○是否準時都會每隔十五天就來收取利息？）是的。」、「
    （甲○○每次都是收取半個月的利息？）是的。」等語（原
    審卷第一○七、一○九頁）；足見關於告訴人乙○○給付被
    告利息之次數、時間、每次給付金額等情，告訴人乙○○前
    後證述顯然歧異。況且，告訴人乙○○於原審審理時另證稱
    ：「我借錢的時候不知道甲○○有重利行為，我向甲○○借
    五萬元之後，甲○○就拿五萬元至我員林通訊行交給我，拿
    錢完之後約一個星期，甲○○告訴我說半個月利息四千元，
    一個月八千元，拿錢的時候都沒有約定利息及何時還錢，我
    拿錢的時候我有問說利息如何算，甲○○沒有告訴我說如何
    計算利息，我也有表示說一個星期後就會還錢，但是當時我
    不知道甲○○是從事重利。」等語（原審卷第一○六頁）；
    倘若被告確有乘告訴人乙○○急迫而貸與金錢，並向告訴人
    乙○○收取重利之意，豈有不於借款之初，即與告訴人乙○○約定借款利息，而徒增日後雙方發生爭議之可能性。是以
    ，告訴人乙○○關於利息每十五天一期，每期利息四千元，
    合計已給付被告二萬四千元利息之證述，亦難遽信。
  (三)又卷附如附表所示本票影本三紙，其中，如附表編號一、二
    所示之二紙本票，僅足以證明被告確有貸與告訴人乙○○五
    萬元借款之事實。至於如附表編號三所示之本票，係被告於
    九十五年十二月三十日至告訴人乙○○所經營之神腦國際通
    訊行，向告訴人乙○○催討五萬元借款時，告訴人乙○○當
    場簽發交付與被告，擔保告訴人乙○○將來如未能依約返還
    五萬元借款時，作為違約金之用，此經被告於原審審理時供
    述明確（原審卷第六七頁），復經告訴人乙○○先後於偵訊
    、原審審理時，證述無訛（偵卷第三一頁、原審卷第一○八
    頁），該紙本票既非作為擔保或支付借款利息之用，自無法
    證明被告確有向告訴人乙○○收取重利之事實。
  (四)綜上所述，告訴人乙○○於警詢、偵訊、原審審理時之證述
    內容，不僅前後有諸多矛盾、不合情理之處，且與告訴人丙○○於原審審理時之證述，亦有互核不符之情事，實無法使
    本院獲致被告有乘告訴人乙○○急迫而貸與金錢，並向告訴
    人乙○○收取重利之確信心證。本件公訴人所舉之證據，既
    無法證明被告確有乘告訴人乙○○急迫而貸與金錢，並向告
    訴人乙○○收取重利之事實，且本院在得依或應依職權調查
    證據之範圍內，復查無其他積極證據足以證明被告確有公訴
    意旨所指重利之犯行，要屬不能證明被告此部分之犯罪，按
    諸前揭說明，自應諭知被告無罪之判決。
五、恐嚇危害安全部分：
    被告辯稱：伊沒有以電話或到乙○○的店恐嚇乙○○或丙○○等語。經查：
  (一)撥打電話恐嚇乙○○部分：
    告訴人乙○○於偵訊時證稱：「（何時向你電話恐嚇？）九
    十五年十二月二十六日或二十七日電話恐嚇，他打我的00
    －0000000神腦國際手機店，跟我說『如果我不還他
    錢，他每天叫小弟來我店裡站，讓我沒有辦法做生意』，他
    還說『如果沒有還他錢，要處理我這家店』。」等語（偵卷
    第三一、三二頁）；於原審審理時亦證稱：「九十五年十二
    月二十七日甲○○有打電話給我，我能記得很清楚甲○○打
    電話給我時間，是因為我有記下，所以我可以肯定就是那一
    天下午二時三十分左右，而且是打我店內的電話向我恐嚇的
    ，店內電話有顯示手機號碼，至於是哪支手機我已經不記得
    了。」等語（原審卷第一○七頁）。又門號00－0000
    000號市內電話之申設人確為告訴人乙○○，此有中華電
    信資料查詢結果一紙在卷可佐（原審卷第十三頁）；然依卷
    附該門號市內電話之通聯紀錄（原審卷第四二、四三、五四
    、五七、五八頁）所示，九十五年十二月二十七日下午二時
    至三時之間，並無任何行動電話撥入該門號市內電話之通聯
    紀錄存在，可見告訴人乙○○上開證述，顯非真實。再者，
    告訴人乙○○於原審審理時另證稱：「（甲○○有無於其他
    時間恐嚇你？）都是打我店內的電話恐嚇我，時間都是九十
    五年十二月二十六日之後的事情，持續至我報警為止。」等
    語（原審卷第一○七、一○八頁），然告訴人丙○○於原審
    審理時則證稱：「（本件發生之前，乙○○有向你表示說甲○○有恐嚇他？）有的，都是以電話恐嚇的，差不多是在簽
    立五萬元本票之前一個月就已經有告訴我說他被電話恐嚇。
    」等語（原審卷第一一○頁），益徵告訴人乙○○、丙○○
    之證述，相互矛盾，不足採信。
  (二)九十五年十二月三十日恐嚇乙○○、丙○○部分：
    告訴人丙○○於偵訊、原審審理時證稱：「九十五年十二月
    底簽五萬元本票時，我在店內現場，他們恐嚇說『如果不還
    錢，要把店砸掉，且要把店讓給他』。」等語（偵卷第三二
    頁）、「（簽立五萬元本票的當天有無向你說上述的恐嚇言
    語？）說如果不簽立的話，就要叫人來砸店，而且要押我與
    乙○○簽立本票，當時乙○○也在場。」等語（原審卷第一
    一○頁）；然告訴人乙○○於原審審理時則證稱：「（甲○○有無於其他時間恐嚇你？）都是打我店內的電話恐嚇我，
    時間都是九十五年十二月二十六日之後的事情，持續至我報
    警為止。甲○○沒有至我店內恐嚇我」、「（九十五年十二
    月三十日甲○○有無至你店內，要你簽立五萬元的本票？）
    有的，當天只有甲○○只有一個人過來我店裡，當天店裡只
    有我與店內的小姐在而已，簽立本票的時候丙○○也在場，
    簽發五萬元本票的那天，甲○○並沒有恐嚇的行為，當天甲○○到店裡面我從頭到尾我都在場。」等語（原審卷第一○
    七、一○八頁）。本件告訴人乙○○於九十五年十二月三十
    日簽發如附表編號三所示本票交付與被告當時，既然始終在
    場，倘若被告確有告訴人丙○○證述之恐嚇行為，告訴人乙○○當無不知之理，是以，告訴人丙○○上開證述，自難採
    信。
  (三)本件公訴人所舉之證據，既無法證明被告確有恐嚇告訴人乙○○、丙○○，致生危害安全之事實，且本院在得依或應依
    職權調查證據之範圍內，復查無其他積極證據足以證明被告
    確有公訴意旨所指恐嚇危害安全之犯行，要屬不能證明被告
    此部分犯罪，按諸前揭說明，亦應諭知被告無罪之判決。
六、綜上所述，本件公訴意旨所指被告涉犯重利與恐嚇危害安全
    罪嫌，依檢察官所提出之證據，既無法使法院形成被告確有
    重利及恐嚇危害安全犯行之確信，基於「罪證有疑，利於被
    告」之證據法則，自應為有利於被告之認定。此外，復無其
    他任何證據足以證明被告確有重利與恐嚇危害安全等之犯行
    ，原審以被告之犯罪不能證明，依刑事訴訟法第301條第1項
    ，諭知被告無罪之判決。認事用法，均無不合，應予維持。
    檢察官上訴意旨所指：(一)被告貸予告訴人5萬元，利息15 天
    一期，每期4千元，被告已分3次向告訴人收取3個月利息，3
    個月6次利息等情，業據被告於警詢、偵查及原審審理中坦
    承不諱，且經原審勘驗警詢光碟證實無訛，核與告訴人所述
    利息計算方式相符，並且有票面金額共10萬元之本票可資佐
    證，重利犯行應堪認定。原審以告訴人乙○○於警詢、偵訊
    、原審審理時證稱告訴人乙○○於95年10月底1次向被告借
    款5萬元之證詞不可採，然95年10月底與95年11月14、15日
    時間相距非久，告訴人、被告均有可能記錯，且告訴人乙○○證稱借錢當天並沒有簽立本票，是事後才簽立，足見簽立
    本票是在借錢之後，則顯然借錢當天是在本票日期之前，因
    此告訴人所說95年10月底借錢，即堪予採信。再者，借錢非
    必簽立本票，簽立本票亦未必只能簽立1張與借款金額相同
    之本票，拆成多張簽立之情形亦所在多有，因此原審認告訴
    人乙○○向被告借5萬元，理應依照借款金額直接簽發票面
    金額5 萬元之本票交付予被告，方符常情云云，尚屬有違。
    又原審依被告辯稱伊是分2次，先後於95年11月14日、15日
    分別借給乙○○3萬元、2萬元，認告訴人係95年11月14、15
    日分別向被告借3萬元、2萬元，然1次借5萬元與連續2日借3
    萬、2 萬元共5萬元，借款總數相同，且對利息之計算亦無
    任何影響，且對利息之計算亦無影響，依然是被告貸予告訴
    人5萬元，利息15天一期，每期4千元，對告訴人之認知而言
    似乎並無不同，對被告收取重利之情形亦毫無影響。且縱算
    被告僅坦承收取3次15天1期之利息1萬2千元，以本金5萬元
    計算仍屬重利。而乘他人急迫之際貸以金錢，而取得與原本
    顯不相當之重利，即構成重利罪，且急迫未及約定、依錢莊
    慣例或故意不告知利息如何計算，嗣後收款時再獅子大開口
    狠撈一筆的情形亦所在多有，原審認倘若被告確有乘告訴人
    乙○○急迫而貸予金錢，並向告訴人乙○○收取重利之意，
    豈有不於借款之初，即與告訴人乙○○約定借款利息，而徒
    增日後雙方發生爭議之可能性云云，尚屬有誤。(二)被告有重
    利之意，否則也不會分3次收取15天1期1萬2千元之利息，被
    告辯稱3次利息都是告訴人硬塞給伊，第3張本票是他們自己
    開給我的云云，然此辯解與常理顯不相符，焉有債務人硬塞
    利息給債權人，而債權人勉為其難收下，且多達3次之理?
    若被告確實不願收受，何不直接免除此部份之債務即可，何
    須與被告於原審審理中始聲請傳喚之證人張式榮3次前往討
    債?又債務人若無債權人要求豈會開立本票加重自己負擔?
    被告若無重利之意，何以會要求告訴人開立多於借款金額5
    萬元達1倍之10萬元本票，且被告也將本票拿去法院聲請本
    票裁定準備強制執行，原審並未說明被告收取之1萬2千元係
    何性質，若係利息的話，何以被告貸予告訴人5萬元15天1期
    收取3期1萬2千元利息未構成重利之理由。又被告於警詢中
    稱如附表所示本票3紙均係借據，且被告也將3紙本票同時拿
    去法院聲請本票裁定準備強制執行，足徵被告並非以5萬元
    為滿足，於原審審理中所辯該1萬2千元當成本金的一部份云
    云，顯係臨訟卸責之詞。原審亦未說明何以借5萬元可以請
    求10 萬元，每15天可以請求4千元利息而不違法，蓋原審判
    決認被告借5萬元，15天1期，每期4千元利息，10萬元本票
    ，並不構成重利，嗣後被告即可據此請求每15天4千元利息
    ，及10萬元本票之票據請求權，如此顯失公允。(三)又原審以
    95年12月27日下午2時至3時間之通聯記錄，並無任何行動電
    話撥入告訴人乙○○店內市內電話為據，認被告並無恐嚇告
    訴人乙○○、丙○○，惟查，被告恐嚇時間並非只有於95年
    12月26日或27日，告訴人證稱在簽立5萬元本票之前1個月就
    有電話恐嚇，佐以被告96年5月27日答辯並聲請調查證據狀
    第1頁自承「鈞院在卷之告訴人自95年10月28日起至95年12
    月31 日止之電信通聯資料，經查僅95年11月14日、95年11
    月20日、95年11月23日及95年12月14日各1次共4次生意上聯
    絡之電話」等語，姑不論是否係生意上聯絡之電話，至少證
    明被告有打4次電話至告訴人乙○○店內，核與告訴人乙○○與丙○○所述情節相符，原審斷章取義，僅以該1小時內
    無通聯紀錄，即推論被告並無電話恐嚇，尚嫌率斷。又除電
    話恐嚇外，被告尚有夥同友人前往告訴人乙○○與丙○○所
    經營之不同地點通訊行以恐嚇方式討債，業據告訴人乙○○
    與丙○○於警詢及偵查中證述明確，被告甚至另在告訴人社
    頭鄉住處與告訴人起衝突，致告訴人受有傷害，亦有驗傷單
    在卷可佐，若被告夥同友人以平和手段討債，焉有可能前往
    告訴人住處與告訴人發生衝突，且導致告訴人受傷之情形發
    生? 且告訴人乙○○與丙○○所經營之通訊行固均在員林鎮
    ○○路上，然地點不同，相距約有4、5間店面，被告夥同友
    人前往討債，乙○○、丙○○分別在不同店內，被被告夥同
    友人言語恐嚇後才心生畏懼以電話通知另告訴人趕往現場了
    解情形，業據告訴人於原審審理時證述明確，原審認倘若被
    告確有告訴人丙○○證述之恐嚇行為，告訴人乙○○當無不
    知之理云云，諒係誤認告訴人乙○○與丙○○所經營之通訊
    行同一，或誤認另告訴人在場之時間有以致之。且告訴人於
    警詢及偵查中均指證被告夥同另名男子前往討債，被告於警
    詢及偵查中均矢口否認到底，辯稱從頭到尾只有其一人前往
    討債云云，嗣於原審審理中才找證人陳式榮為其作證，作證
    內容均係迴護被告之詞，而證人陳式榮之證詞關乎被告有無
    收取利息，及有無出言恐嚇，對本案重利及恐嚇犯行是否成
    立關係重大，然原審判決固未採納證人陳式榮之證詞，但未
    說明未採納之理由，尚有違誤云云。惟查，檢察官上訴意旨
    ，關於被告所涉重利及恐嚇危害安全部分，均仍以告訴人乙○○與丙○○前後不同之證言，擇其不利於被告者，採為被
    告有罪之論據。然此業經原審就採證法則，詳細說明其取捨
    之依據，本院認為檢察官上訴所述各節，仍不足以動搖原判
    決之基礎。另就被告嗣後因催討債務而在告訴人彰化縣社頭
    鄉住處與告訴人另起紛爭一情，此乃本件案發後所另發生之
    事實，若以此反推被告前曾有重利及恐嚇危害安全犯行，無
    異係倒果為因，實與論理法則不合。本件檢察官之上訴，並
    無理由，應予駁回。
據上論結，應依刑事訴訟法第三百六十八條，判決如主文。
本案經檢察官丁○○到庭執行職務。
中　　華　　民　　國　　96　　年　　11　　月　　20　　日
            刑事第一庭　審判長法　官　陳  紀  綱
                         　   法　官  姚  勳  昌
                              法  官  張  智  雄
上列正本證明與原本無異。
不得上訴。
                              書記官  謝  雅  惠
中　　華　　民　　國　　96　　年　　11　　月　　20　　日
　附表：本票
┌──┬─────┬─────┬─────┬─────┬───────┐
│編號│發票日    │票面金額  │到期日    │票號      │發票人        │
├──┼─────┼─────┼─────┼─────┼───────┤
│1   │95.11.14. │3萬元     │95.11.14. │WG0000000 │乙○○        │
├──┼─────┼─────┼─────┼─────┼───────┤
│2   │95.11.15. │2萬元     │95.11.15. │WG0000000 │乙○○        │
├──┼─────┼─────┼─────┼─────┼───────┤
│3   │95.12.30. │5萬元     │95.12.30. │WG0000000 │乙○○        │
└──┴─────┴─────┴─────┴─────┴───────┘
